臺灣高等法院臺南分院刑事裁定
110年度毒抗字第416號
抗  告  人  臺灣臺南地方檢察署檢察官
被      告  錢裕仁


上列抗告人因被告違反毒品危害防制條例案件，經聲請觀察、勒戒（110年度聲觀字第347號、110年度營毒偵字第26號、110年度毒偵字第410、420、421號），不服臺灣臺南地方法院中華民國110年4月30日裁定（110年度毒聲字第418號），提起抗告，本院裁定如下：                    
    主  文
原裁定撤銷，發回臺灣臺南地方法院。
    理  由
一、聲請意旨略以：被告前因施用毒品案件，經施以強制戒治後
    ，於民國91年12月10日停止強制戒治出所後，再犯下列施用
    毒品犯行：㈠於108年11月18日19時許，在臺南市○○區○○街00
    0巷0號住處內，施用第一級毒品海洛因，嗣經警於同日22時
    10分許採尿送驗結果，呈嗎啡陽性反應。又於同年月21日15
    時55分許，至臺灣臺南地方檢察署（下稱臺南地檢署）觀護
    人室採尿送驗後，亦呈嗎啡陽性反應。㈡於108年12月22日18
    、19時許，在其上址住處內，施用海洛因，嗣經臺南地檢署
    觀護人室於同年月25日11時10分許採尿送驗，亦呈嗎啡陽性
    反應。㈢於109年2月10日15、16時許，於址設臺南市○區○○路
    000號之○○○○○○○○○附設醫院（下稱○○醫院）旁，施用海洛因
    ，嗣經同署觀護人室於同年月11日10時許採尿送驗，結果呈
    可待因、嗎啡陽性反應。被告係犯毒品危害防制條例（下稱
    毒品條例）第10條第1項之施用第一級毒品罪，爰依同條例
    第20條第3項、第1項之規定，聲請裁定將被告送勒戒處所觀
    察勒戒等語。
二、原裁定意旨略以：　　　　
  ㈠依最高法院刑事大法庭109年度台上字第3826號裁定明示意旨
    「檢察官優先適用毒品條例第24條命附條件緩起訴處分處遇
    （不論幾犯，亦無年限）」之裁示、參酌同院就施用毒品刑
    事政策意旨（機構外社區戒癮治療為主、機構內戒癮治療為
    輔、刑罰監禁之最後手段性），考量觀勒戒治執畢（機構內
    戒癮治療）後之期限內再犯法律效果係連結刑罰處遇：⒈就
    完成戒癮治療後之期限內再犯，宜由檢察官依其前次完成戒
    癮治療成效與本次期限內再犯原因綜合考量，判斷宜繼續採
    行機構外處遇（依上開裁定意旨不論幾犯亦無年限）、或以
    機構內處遇強制其再次戒除毒癮並警示其後再犯將受刑罰處
    遇，以符合刑罰最後手段性之要求。⒉基於「醫療先於司法
    」之刑事政策、與刑罰最後手段性之要求，就施用第一、二
    級毒品之初犯（或3年後再犯之初犯），除依案情有確實證
    據可認行為人不適宜機構外處遇（戒癮治療緩起訴處分、或
    其他附條件緩起訴處分）、或行為人於知悉機構內外處遇相
    關規定與將來再犯刑事效果後表示願接受機構內處遇外，宜
    優先採行附命完成戒癮治療緩起訴或多元化緩起訴處遇之處
    遇方式，並宜使行為人知悉機構內外處遇之不同與於將來再
    犯遭刑事訴追之差異，使其有表示希望所受處遇種類之陳述
    意見機會。如檢察官就該個案並無客觀上不適宜機構外處遇
    情狀，亦未使行為人知悉機構內外處遇之差異而使行為人表
    示接受處遇種類之意見，即就初犯逕聲請觀察勒戒，基於經
    該處遇後再犯之法律效果係刑罰處遇，自難認檢察官之聲請
    係符合義務性裁量。
　㈡被告於92年間執行強制戒治後，未再經完成機構內外處遇（
    觀勒戒治、戒癮治療），而依偵查卷證，檢察官就本件施用
    毒品犯行，於本件聲請觀察勒戒，未曾訊問被告（110營毒
    偵26號、110毒偵410、420、421號，各卷均未傳訊被告），
    參酌本件各案原偵查卷證及本件前各不受理判決內容，客觀
    上顯難認被告知悉現行法有關機構內外處遇之不同以及經不
    同處遇後於將來再犯是否逕遭刑事訴追之差異，而有使其有
    表示希望所受處遇種類之陳述意見機會。此外，被告於前案
    偵查中經檢察官詢問表示願自費完成戒癮治療緩起訴處分（
    109年04月13日偵訊，109毒偵403卷，第53-55頁），並經醫
    師函覆評估適於戒癮治療（○○醫院109年05月20日函，同卷
    第70-71頁），依現有卷內事證（本件各案經原審分別為不
    受理判決後，依本件改分各偵查卷內，並無檢察官續行偵查
    所得新增事證可佐證被告不適於戒癮治療），是檢察官就本
    件各案，未就為何不能採認被告於前案經醫師評估適於戒癮
    治療之理由，而逕聲請觀察勒戒，是否符合義務性裁量，客
    觀上亦非無疑。是依現有卷證資料，本件聲請尚難准許等語
    。
三、檢察抗告意旨略以：
　㈠毒品條例本身所規定之觀察、勒戒及強制戒治等保安處分，
    雖兼具剝奪自由權利之性質，卻有刑罰不可替代之教化治療
    作用，是對於施毒者有利或不利之認定，端在何種程序可以
    幫助施用毒品之人戒除施用毒品之行為，尚非由法院逕行認
    定緩起訴戒癮治療係對施用毒品者較為有利。法院原則上應
    尊重檢察官職權之行使，僅就聲請事項為有限之低密度審查
    ，除檢察官之判斷有違背法令、事實認定有誤或其裁量有重
    大明顯瑕疵外，尚不得任意指為違法。檢察官審酌本案全案
    卷證資料後，依法對被告聲請觀察、勒戒，並無判斷有違背
    法令、事實認定有誤或其裁量有重大明顯瑕疵之情事，法院
    並無越權代替檢察官審酌及決定被告處遇方式之餘地。檢察
    官裁量之結果，如認適於對被告為緩起訴處分者，固須於緩
    起訴處分中說明其判斷之依據，惟其如認為應向法院聲請觀
    察、勒戒者，此時因係適用原則而非例外，自無需贅語交代
    不適於為緩起訴處分之理由。
　㈡○○醫院雖於109年5月20日函覆被告適合參加戒癮治療，惟被
    告於同年6月16日即另案入監服刑，客觀上已不可能接受緩
    起訴附命戒癮治療；且被告前因施用毒品案件，經檢察官以
    101年度毒偵字第432號為附命戒癮治療緩起訴處分，嗣被告
    未完成戒癮治療，經檢察官撤銷緩起訴處分確定；再被告於
    另案施用毒品案件保護管束期間，於108年12月22日18、19
    時許，施用海洛因1次，嗣於同年月25日11時10分許，至臺
    南地檢署觀護人室採尿送驗後，呈嗎啡陽性反應(聲請書㈡部
    分)；又被告於109年2月10日15、16時許，堂而皇之在戒癮
    治療醫院即○○醫院旁，以將海洛因摻入香菸燃燒吸食煙霧之
    方式，施用海洛因1次(聲請書㈢部分)。是難認本案被告以緩
    起訴處分附命戒癮治療為適當。爰依刑事訴訟法第403條第1
    項規定提起抗告，請將原裁定撤銷等語。
四、毒品條例於108年12月17日修正，109年1月15日公布，依同
    條例第36條規定，除同條例第24條及第33條之1之施行日期
    ，由行政院定之外（第24條業經公布自110年5月1日施行）
    ，修正同條例第20、23、35之1條等規定，已於109年7月15
    日施行。依修正後毒品條例第35條之1第2款規定：「本條例
    中華民國108年12月17日修正之條文施行前犯第10條之罪之
    案件，於修正施行後，依下列規定處理：偵查中之案件，
    由檢察官依修正後規定處理。審判中之案件，由法院或少
    年法院 （地方法院少年法庭）依修正後規定處理；依修正
    後規定應為不起訴處分或不付審理之裁定者，法院或少年法
    院（地方法院少年法庭）應為免刑之判決或不付審理之裁定
    。」，是犯同條例第10條之罪者，不論係修正前後，均應依
    修正後之新法規定處理，合先說明。
五、按毒品條例於97年新增第24條附命完成戒癮治療緩起訴制度
    ，確立「附命完成戒癮治療緩起訴處分」（下稱附命緩起訴
    ）及「觀察、勒戒或強制戒治」雙軌治療模式。本次修正（
    即指109年7月15日修正施行）之毒品條例第20條第3項及第2
    3條第2項，雖僅將原條文之再犯期間由「5年」改為「3年」
    ，惟鑑於採取傳統刑事機構式處遇，將施用毒品者當作「犯
    人」處理，其施用人數及再犯率仍高，將施用毒品者監禁於
    監獄內，僅能短期間防止其接觸毒品，因慣用毒品產生之「
    心癮」根本無法根除，並慮及毒品條例施行多年累積之戒毒
    經驗及實效，暨逐步擴充之醫療、戒癮機構、專業人力、社
    區支援系統等資源，尤以本次毒品條例第24條修正（已於11
    0年5月1日施行），擴大檢察官對施用毒品者附條件緩起訴
    處分之範圍，使其能視個案具體情形給予適當多元社區處遇
    。本次修正後對於施用毒品者之思維，自應與時俱進，擺脫
    以往側重於「犯人」身分之處罰，著重其為「病患」之特質
    ，並以「治療」疾病為出發點，重新評價前揭所謂「3年後
    再犯」之意義。毒品戒除不易，須經長期且持續之治療，施
    用毒品者既被視為「病患性犯人」，最佳處遇方式即為治療
    。對於施用毒品者之治療方式，有機構外之處遇（如自行赴
    醫院戒癮、附命完成戒癮治療緩起訴處分等），或機構內之
    觀察、勒戒或強制戒治；至對施用毒品者科以刑罰，無非在
    運用刑罰之一般預防功能以嚇阻毒品之施用。監獄為執行場
    所而非戒癮專責機構，針對施用毒品者及其再犯之特性，法
    務部於106年12月5日頒訂之「科學實證之毒品犯處遇模式計
    畫」，目的即是積極引進地區醫療體系之協助，提供毒癮戒
    治，落實社區追蹤輔導及治療之銜接，俾修復創傷、預防再
    犯。惟刑罰因涉及人身自由及基本權，故於施用毒品初犯時
    皆以傳統之機構外或機構內處遇方式治療，如再施用毒品時
    ，始科以刑事責任。而當刑罰處遇仍不能有效幫助施用毒品
    者改善惡習時，即表示無法以此方式發揮治療效果，若繼續
    施以刑罰只具懲罰功能，不僅無法戒除其毒癮，更漸趨與社
    區隔離，有礙其復歸社會。基於憲法保障人民之生存權，及
    根據每個國民生存照顧需要提供基本給付之理念，為協助施
    用毒品者戒除毒癮復歸社會，對於經監獄監禁處遇後仍再犯
    之施用毒品者，更應恢復以機構內、外之治療協助其戒除毒
    癮。此即本次修正毒品條例第20條第3項關於施用毒品者所
    謂「3年後再犯」係何所指之立法真諦。除檢察官優先適用
    毒品條例第24條命附條件緩起訴處分處遇（不論幾犯，亦無
    年限）外，對於施用毒品初犯者，應適用第20條第1項、第2
    項為機構內之觀察、勒戒或強制戒治；若於上開機構內處遇
    執行完畢釋放後，「3年內再犯」者，依第23條第2項規定，
    應依法追訴；倘於「3年後再犯」，自應再回歸到傳統醫療
    體系機構內重為觀察、勒戒或強制戒治之治療。是對於戒除
    毒癮不易者，唯有以機構內、外處遇及刑事制裁等方式交替
    運用，以期控制或改善其至完全戒除毒癮。綜上，對於毒品
    條例第20條第3項及第23條第2項所謂「3年後（內）再犯」
    ，自應跳脫以往窠臼，以「3年」為期，建立「定期治療」
    之模式。其規定中所謂「3年後再犯」，只要本次再犯（不
    論修正施行前、後）距最近1次觀察、勒戒或強制戒治執行
    完畢釋放，已逾3年者，即該當之，不因其間有無犯第10條
    之罪經起訴、判刑或執行而受影響（最高法院刑事大法庭10
    9年度台上大字第3826號裁定意旨參照）。準此，本次修法
    意旨對於施用毒品行為，固然是採行多元化的處遇方式，即
    機構內、外處遇及刑事制裁等方式交替運用，且以刑罰作為
    最後手段性，尤以對於初犯或偶然出於好奇施用，但家庭生
    活正常並無毒癮之施用者，若不分個案情節、無論有無醫療
    必要，一律施以機構內處遇，因於處遇期間剝奪其人身自由
    ，顯然會影響其職業與正常家庭生活，過於嚴苛有失彈性，
    然對於屢犯施用毒品而戒除毒癮不易者，應有回歸到傳統醫
    療體系以機構內重為觀察、勒戒或強制戒治處遇之必要性，
    以期控制或改善至完全戒除毒癮為止，此即毒品條例第24條
    賦予檢察官得視個案情節而為裁量之立法意旨，但並無「附
    條件之緩起訴處分」應優先於「觀察、勒戒或強制戒治」處
    遇的強制規定，亦即並無強制檢察官必須先依毒品條例第24
    條第1項為附條件之緩起訴處分，而無任何裁量餘地。
六、毒品條例第21條第1項明定「犯第10條之罪者，於犯罪未發
    覺前，自動向衛生福利部指定之醫療機構請求治療，醫療機
    構免將請求治療者送法院或檢察機關。」，另於第24條明定
    「第20條第1項及第23條第2項之程序，於檢察官先依刑事訴
    訟法第253條之1第1項、第253條之2第1項第4款至第6款或第
    8款規定，為附條件之緩起訴處分時，或於少年法院（地方
    法院少年法庭）認以依少年事件處理法程序處理為適當時，
    不適用之。」，可見上開情形為同條例第20條第1項觀察勒
    戒程序之例外規定，而參第20條第1項規定，犯第10條之罪
    者，檢察官「應」聲請法院裁定，令被告入勒戒處所觀察、
    勒戒，顯見上開觀察勒戒程序係立法者所為之強制規定。其
    次，所謂戒癮治療計畫，係法務部基於防制毒品危害之刑事
    政策，與毒品條例第24條鑑於對若干施用毒品者，若僅施以
    徒刑不足以斷絕毒癮之規範本旨，乃由檢察機關與行政院衛
    生署（已改制為衛生福利部）合作，由檢察官審酌個案情形
    ，援引毒品條例第24條，改以緩起訴處分方式轉介毒品施用
    者前往醫療院所治療。惟是否給予附命完成戒癮之緩起訴處
    分，事屬檢察官之職權，非法院所得審酌。又「被告所犯為
    死刑、無期徒刑或最輕本刑3年以上有期徒刑以外之罪，檢
    察官參酌刑法第57條所列事項及公共利益之維護，認以緩起
    訴為適當者，得定1年以上3年以下之緩起訴期間為緩起訴處
    分，其期間自緩起訴處分確定之日起算。」，刑事訴訟法第
    253條之1第1項亦有規定。是檢察官適用刑事訴訟法第253條
    之1第1項對被告為緩起訴處分，除應符合上述輕罪原則外，
    自應「參酌刑法第57條所列事項及公共利益之維護」，並「
    認以緩起訴為適當」者，始得為之。檢察官是否適用該規定
    對被告為緩起訴處分，自得本於上開規定及立法目的，妥為
    斟酌、裁量，始予決定。被告並非當然享有為附命完成戒癮
    治療之緩起訴處分之權利，被告縱提出該項聲請，亦僅在促
    請檢察官注意得否予以適用，檢察官並不受被告聲請之拘束
    。是檢察官就此裁量權之行使苟無濫用或不當情形，自不得
    任意指為違法（最高法院103年度台上字第2464號判決參照
    ）。故凡經檢察官聲請法院裁定將被告送勒戒處所觀察、勒
    戒者，法院僅得就其聲請審查被告是否有施用毒品之行為，
    以及被告是否為「初犯」或為觀察、勒戒、強制治療執行完
    畢後「5年內再犯」（本次修正為「3年內再犯」）而為准駁
    之裁定，並無自由斟酌以其他方式替代或得以其他原因免予
    執行之權。而所謂「緩起訴之戒癮治療」，係由檢察官審酌
    個案情形，依毒品條例第24條規定，改以緩起訴處分方式轉
    介毒品施用者前往醫療院所治療。惟是否給予被告為附命完
    成戒癮治療之緩起訴處分，事屬刑事訴訟法特別賦予檢察官
    之職權，非法院所得審酌，被告亦無聲請檢察官為緩起訴之
    權利，檢察官即使未為此部分理由之說明，於法亦無不合。
    法院原則上應尊重檢察官職權之行使，僅就檢察官之判斷有
    違背法令、事實認定有誤或其他裁量重大明顯瑕疵等事項，
    予以有限之低密度審查（臺灣高等法院暨所屬法院107年法
    律座談會刑事類提案第22號審查意見及研討結果參照）。
七、再依「毒品戒癮治療實施辦法及完成治療認定標準」（97年
    10月30日發布，110年4月29日修正，下稱認定標準）第2條
    第2項規定：「被告有下列情事之一時，不適合為附命完成
    戒癮治療之緩起訴處分。但無礙其完成戒癮治療之期程者，
    不在此限：緩起訴處分前，因故意犯他罪，經檢察官提起
    公訴或判決有罪確定。緩起訴處分前，另案撤銷假釋，等
    待入監服刑。緩起訴處分前，另案羈押或執行有期徒刑。
    」，其第9條、第10條明定戒癮治療之期程，單次最長以連
    續1年為限，並應遵行治療機構及其他檢察官依刑事訴訟法
    第253條之2第1項第4款至第6款及第8款規定命其應遵守或履
    行之事項。若有該認定標準第11條第1項各款所定無故未依
    指定時間接受治療、於緩起訴期間，經檢察機關或司法機關
    採尿送驗，呈毒品陽性反應等情形，視為未完成戒癮治療，
    得撤銷緩起訴處分。足見接受戒癮治療為一連續之期程，時
    間以單次最長連續1年為限，接受戒癮治療者應配合依指定
    時間接受治療及尿液檢驗，若未能依規定及指定時間接受治
    療，或於緩起訴處分期間再度施用毒品，即可能遭撤銷緩起
    訴處分。是倘於緩起訴處分前因故意另犯他罪，經提起公訴
    、判決有罪確定、撤銷假釋等待入監、執行羈押或有期徒刑
    ，因均有礙於前述完成戒癮治療之期程，原則上應認不適合
    為附條件之緩起訴處分。
八、經查：
　㈠被告施用毒品前案紀錄：　　
　⒈於91年間因施用毒品經執行觀察勒戒、強制戒治處分，於91
    年12月10日停止強制戒治交付保護管束，於91年4月20日保
    護束期滿視為執行完畢，為臺南地檢署檢察官於92年6月5日
    以92年度戒毒偵字第136號、92年度毒偵字第638號為不起訴
    處分確定。
　⒉於92年底某日起至93年7月2日止，因犯連續施用第一級毒品
    罪，經原審法院以93年度訴字第850號判決處有期徒刑8月確
    定。
　⒊於95年1月中旬後某日起至95年3月10日止犯連續施用第一級
    毒品罪，經原審法院95年度訴字第633號判決處有期徒刑11
    月確定。　
　⒋於95年7月下旬間犯施用第一級毒品罪，經原審法院95年度訴
    字第1667號判決處有期徒刑1年確定。
　⒌於97年8月13日依毒品條例第21第1項規定，自行至○○○○○請求
    治療，於治療期間為警查獲於97年10月6日施用第一級毒品
    ，經臺南地檢署檢察官依刑事訴訟法第255條第1項規定，於
    98年3月12日以98年度毒偵字第398號為不起訴處分確定。　
　⒍於100年12月12日犯施用第一級毒品罪，經檢察官依刑事訴訟
    法第253條之1第1項、第253條之2第1項第6款、第8款規定，
    於101年3月14日以101年度毒偵字第432號為附命戒癮治療之
    緩起訴處分（緩起訴處分期間自101年3月28日起至103年3月
    27日止 ），然因被告於甫戒癮治療未久即於101年6月5日15
    時20分採尿前回溯96小時內某時，再度施用第一級毒品海洛
    因，經原審法院以101年度訴字第1126號判決處有期徒刑9月
    確定。前述緩起訴處分經檢察官以101年度撤緩字第442號撤
    銷後，檢察官以102年度撤緩毒偵字第5號提起公訴，經原審
    法院以102年度訴字第94號判決處有期徒刑10月，上開2罪刑
    嗣經原審法院以102年度聲字第1093號裁定應執行有期徒刑1
    年6月確定，並於103年9月20日執行完畢。
　⒎於105年10月29日犯施用第一級毒品罪，經原審法院105年度
    訴字第938號判決處有期徒刑8月，被告不服上訴，經本院10
    6年度上訴字第203號判決駁回上訴確定。
　⒏於106年4月23日犯施用第二級毒品罪，同年4月25日犯施用第
    一級毒品罪，經原審法院106年度訴字第565號判決分別處有
    期徒刑4月、9月確定，嗣經原審法院以106年度聲字第2187
    號裁定應執行有期徒刑1年1月確定。
　⒐於106年10月1日犯施用第一級毒品罪（同時施用第一、二級
    毒品），經原審法院107年度訴字第268號判決處有期徒刑10
    月確定。
　  上開⒎至⒐所示罪刑與另犯106年度交易字第951號過失傷害罪
    所處罰金新台幣（下同）1萬元易服勞役10日之罪刑合併執
    行，於106年11月15日入監執行，於108年8月28日假釋出監
    ，因於假釋期間再犯本件施用毒品犯行，經撤銷假釋，於10
    9年6月16日入監執行殘刑有期徒刑8月，甫於110年2月15日
    執行完畢出監，以上有臺灣高等法院被告刑案紀錄表在卷，
    並經本院調取各該不起訴處分書、緩起訴處分書、撤銷緩起
    訴處分書、確定判決等查閱無訛。
　㈡本件聲請案件　　
　⒈被告於108年11月18日22時10分經臺南市政府警察局永康分局
    員警採尿送驗結果，呈可待因、嗎啡陽性反應，業據被告於
    警詢、檢察事務官詢問時自白供述：有在○○醫院附近○○○○超
    商廁所內，以將海洛因摻入香菸之方式，施用海洛因等語，
    並有臺南地檢署檢察官強制到場（強制採驗尿液）許可書、
    應受尿液採驗人尿液檢體採集送驗紀錄（檢體編號：CZ0000
    0000000）、送驗尿液編號與真實姓名對照表編號名冊、長
    榮大學職業暨環境與食品安全研究中心檢驗分析報告（檢體
    編號：CZ00000000000）在卷可資佐證（臺南市政府警察局
    永康分局警卷第3-11頁、第13-17頁、第21頁，109年度毒偵
    字第129號卷第51-52頁）；被告另於108年11月18日19時許
    ，在臺南市○○區○○街000巷0號住處，以將海洛因摻入香菸方
    式，施用海洛因1次，經臺南地檢署觀護人於108年11月18日
    15時55分許採其尿液送驗結果，呈可待因、嗎啡陽性反應，
    業據被告於警詢、檢察事務官詢問時自白供述在卷，並有臺
    南地檢署施用毒品犯尿液檢體監管紀錄表（檢體編號：0000
    00000）、臺灣檢驗科技股份有限公司濫用藥物檢驗報告（
    檢體編號：000000000）在卷可資佐證（臺南市政府警察局
    第一分局警卷第5-11頁、第17-19頁，109年度毒偵字第403
    號卷第53-55頁），堪認被告於前述108年11月18日二次採尿
    前確有施用第一級毒品海洛因犯行，事證明確。
　⒉被告於108年12月22日18、19時許，在臺南市○○區○○街000巷0
    號住處，以將海洛因摻入香菸方式，施用海洛因1次，經臺
    南地檢署觀護人室於108年12日25日10時10分許採其尿液送
    驗結果，呈可待因、嗎啡陽性反應，業據被告於警詢、檢察
    事務官詢問時自白供述在卷，並有臺南地檢署施用毒品犯尿
    液檢體監管紀錄表（檢體編號：000000000）、臺灣檢驗科
    技股份有限公司濫用藥物檢驗報告（檢體編號：000000000
    ）在卷可資佐證（臺南市政府警察局學甲分局警卷第1-7頁
    ，109年度營毒偵字第71號卷第55-56頁），被告此部分施用
    第一級毒品海洛因犯行，至堪認定。
　⒊被告於109年2月10日15至16時許，在臺南市○區○○路○○醫院旁
    ，以將海洛因摻入香菸方式，施用海洛因1次，經臺南地檢
    署觀護人於109年2月11日10時許採其尿液送驗結果，呈可待
    因、嗎啡陽性反應，業據被告於警詢、檢察事務官詢問時自
    白供述在卷，並有臺南地檢署施用毒品犯尿液檢體監管紀錄
    表（檢體編號：000000000）、臺灣檢驗科技股份有限公司
    濫用藥物檢驗報告（檢體編號：000000000）在卷可資佐證
    （臺南市政府警察局新化分局警卷第3-5頁，109年度毒偵字
    第1270號卷第57-58頁），被告此部分施用第一級毒品海洛
    因犯行，亦堪認定。
九、被告前於101年間曾接受附命戒癮治療之緩起訴處分（即前
    述101年度毒偵字第432號），然甫經治療約3月即違反檢察
    官命令再度施用海洛因經原審法院101年度訴字第1126號判
    決處有期徒刑9月確定，緩起訴處分因而撤銷，致未能完成
    戒癮治療。其後被告多次因施用第一、二級毒品受刑之宣告
    與執行，業如前述。本件聲請案件被告先後於108年11月18
    日、108年12月22日、109年2月10日施用第一級毒品海洛因 
    ，距前次強制戒治執行完畢已逾3年，且均是在前案假釋期
    間內，因觀護人執行保護管束採尿送驗而查獲，各該施用海
    洛因毒品之採尿過程及檢驗結果，均有尿液檢體監管紀錄表
    、濫用藥物檢驗報告在卷可佐，各次施用毒品犯行，均經送
    請警局進行調查被告施用毒品時間、地點、方式、原因及其
    毒品來源等具體情節，製作警詢筆錄後再移送臺南地檢署檢
    察官偵查，偵查中均經檢察事務官再次詢問以確認各該施用
    毒品犯行之具體情節無誤後，交由檢察官裁奪，前經檢察官
    提起公訴，因本次毒品條例修正之故，上開施用行為距前次
    強制戒治執行完畢均逾3年，原審法院分別以109年度訴字第
    1173號（108年11月18日、108年12月22日施用行為）、109
    年度訴字第1012號（109年2月10日施用行為）為公訴不受理
    判決確定，均經本院詳閱各該警、偵及原審案卷無訛，足認
    本件被告各次施用毒品情節已為檢察官因實施偵查結果而得
    以掌握，得據為整體裁量基礎，亦足堪認定被告係屢經施用
    毒品戒除毒癮不易之施用者無疑。其次，被告於108年11月1
    8日施用海洛因毒品後，於109年4月13日接受檢察事務官詢
    問時，除對於施用海洛因毒品為認罪之供述，及對採尿過程
    、檢驗結果表示沒有意見外，曾向檢察事務官表示同意自費
    至指定之戒癮治療機構完成戒癮治療而由檢察官為緩起訴處
    分，檢察事務官除告知被告於緩起訴處分期間內應遵守及履
    行事項外，並諭知刑事訴訟法第253條之1、之2、之3有關緩
    起訴處分之意義、相關規定及撤銷之法律效果，有被告簽名
    之詢問筆錄、基本資料表、緩起訴處分被告應行注意事項（
    包括撤銷緩起訴處分之事由，及檢察官撤銷緩起訴處分之效
    果為繼續偵查或起訴）、同意參與一級毒品戒癮治療具結書
    等（109年度毒偵字第403號卷第53-63頁），顯已賦予被告
    陳述意見之機會，○○醫院嗣經臺南地檢署囑託，於109年5月
    20日以○附醫精神字第0000000000號函檢送被告戒癮治療初
    步評估摘要表（109年度毒偵字第403號卷第69-71頁），然
    被告因於假釋期間再犯施用毒品罪，經撤銷假釋，於109年6
    月16日入監執行假釋殘刑有期徒刑8月，依前揭認定標準第2
    條第2項第2款規定，已不適合為附命完成戒癮治療之緩起訴
    處分，檢察官自無從為附命戒癮治療之緩起訴處分。又被告
    假釋殘刑雖於110年2月15日執行完畢，參酌警方就被告各次
    施用毒品來源所為調查如下：被告供述：（108年11月18日
    施用行為）「108年11月14日11時許在○○醫院外位於○○路上
    的大門附近向一名綽號阿弟之男子以500元購買第一級毒品
    海洛因1小包」（永康分局警卷第9頁）、「海洛因是我在10
    8年11月18日約下午13時30分許臺南市○○醫院喝美沙冬的地
    方，向一位年輕男性藥頭購買的，是一起在喝美沙冬的朋友
    告訴我的，購買當天是朋友帶我前往找該名藥頭…，隨後我
    就拿1千元給該藥頭，該藥頭看見1千元後，就從他褲子口袋
    拿出1包海洛因交給我」（第一分局警卷第9、11頁）、（10
    8年12月22日施用行為）「我於108年12月22日下午16-17時
    許，地點在台南市○區○○醫院喝美沙冬的門診附近，跟一個
    綽號老虎之男子購買，以1千元購買海洛因1小包」（學甲分
    局警卷第4頁）、（109年2月10日施用行為）「（毒品來源
    為何？）在○○醫院喝美沙酮那一棟大樓旁，向一位綽號叫老
    虎之男子購買的」、「最後一次施用時間為109年2月10日約
    15-16時，在○○醫院旁施用的」（新化分局警卷第4頁），足
    認被告本件多次施用之海洛因毒品來源，均係假釋付保護管
    束期間前往○○醫院接受替代藥物治療時，趁機就近向在場毒
    販購買，被告顯然沒有戒除毒癮的決心與意志力，反而利用
    接受戒癮治療之同時，就近取得施用所需的海洛因毒品。堪
    認機構外的戒癮治療處遇，已經無法協助被告達到治療身癮
    及心癮之目的，則檢察官審酌本案情節，依毒品條例第20條
    第3項、第1項規定向原審法院聲請對被告為機構內之觀察、
    勒戒處遇，其認定事實並無錯誤，亦無裁量怠惰、違背法令
    ，或有何重大明顯瑕疵可言，原裁定認為本件檢察官之聲請
    不符合義務性裁量，尚有未洽。又本次修正毒品條例，既採
    行「觀察、勒戒或強制戒治」與「附條件緩起訴處分」雙軌
    模式，且依毒品條例第20條第1項、第3項規定，檢察官以向
    法院聲請「觀察、勒戒」處遇為原則，於例外符合同條例第
    24條第1項始為「附條件之緩起訴處分」，檢察官自得本於
    上開規定及立法目的，就個案情節妥為斟酌、裁量，而為決
    定。而其裁量之結果，如認適於對被告為附條件緩起訴處分
    者，固須於緩起訴處分中說明其判斷之依據，惟其如認為應
    向法院聲請觀察、勒戒者，此時因係適用原則而非例外，自
    無需贅餘交代不適於為附條件緩起訴處分之理由，原裁定以
    檢察官未說明被告不適於戒癮治療之理由，不符合義務性裁
    量，亦有未合。
十、綜上所述，被告前曾自行請求醫療院所戒癮治療，曾受附命
    戒癮治療之緩起訴處分，均未戒除毒癮。本件聲請案件，被
    告各次施用毒品之具體情節，均經警方及檢察官進行調查，
    詢問被告，亦曾告知被告緩起訴處分之相關規定及撤銷之法
    律效果，賦予被告陳述意見之機會，且被告於假釋期間多次
    藉前往醫院接受替代藥物治療之機會，取得施用所需之毒品
    ，則檢察官依卷內證據資料，審酌被告不適宜為附條件之緩
    起訴處分，聲請原審法院裁定被告令入勒戒處所觀察、勒戒
    ，實屬裁量權之適法行使，其認定事實既無錯誤，亦無裁量
    怠惰、違背法令，或有何重大明顯瑕疵情事，是其聲請即非
    無據。原裁定以檢察官未賦予被告陳述意見之機會，未先為
    機構外社區戒癮治療處遇，亦未於聲請書說明不予機構外社
    區戒癮治療之理由，均不符合義務性裁量為由，駁回檢察官
    之聲請，容有未洽。檢察官抗告意旨執此指摘原裁定不當，
    為有理由，應由本院將原裁定撤銷，並為保障當事人權益及
    兼顧審級利益，爰將本案發回原審法院更為適當之裁定。
據上論斷，應依刑事訴訟法第413條前段，裁定如主文。
中　　華　　民　　國　　110 　年　　6　　月　　15　　日
                  刑事第六庭    審判長法　官  張瑛宗
                                      法　官  林坤志
                                      法　官  林逸梅
以上正本證明與原本無異。
不得再抗告。
                                      書記官  施淑華
中　　華　　民　　國　　110 　年　　6　　月　 15　　日